最高法院刑事判決　　　　　　　　　　　　　　　九十三年度台上字第五一二一號
　　上　訴　人　甲○○
右上訴人因偽造有價證券案件，不服台灣高等法院台中分院中華民國九十三年六月二
十九日第二審更審判決（九十二年度重上更(二)字第二七九號，起訴案號：台灣台中地
方法院檢察署八十五年度偵字第二一二三一號），提起上訴，本院判決如左：
    主  文
上訴駁回。
    理  由
按刑事訴訟法第三百七十七條規定：上訴於第三審法院，非以判決違背法令為理由，
不得為之。是提起第三審上訴，應以原判決違背法令為理由，係屬法定要件。且必須
依據卷內資料為具體之指摘，並足據以辨認原判決已具備違背法令之形式，始屬相當
。本件原判決依憑上訴人甲○○於民國八十一年一月間，受林恆州之委託協助辦理貸
款事宜，透過呂芳川介紹林恆州向彰化商業銀行股份有限公司中港分行︵下稱彰銀中
港分行︶辦理借款，並由上訴人央求謝金德擔任連帶保證人，謝金德乃允為擔任一期
之保證人，而由上訴人、謝金德二人為連帶保證人，林恆州以不動產擔保辦理抵押向
彰銀中港分行辦理中期不動產擔保借款新台幣（下同）三百十萬元及副擔保借款五十
萬元，另信用貸款九十萬元，而信用貸款部分，並由林恆州簽發由上訴人及謝金德為
共同發票人簽發如原判決附表編號一所示之本票一紙交彰銀中港分行收執擔保等情，
業據上訴人於向台灣台中地方法院檢察署訴請偵辦呂芳川、林恆州偽造有價證券一案
之告訴狀與該案檢察官偵訊時中自承在卷（台灣台中地方法院檢察署八十四年度偵字
第一四一一二號），核與證人謝金德於本案所證情節相符，並有借據影本二紙、授信
契約書影本三紙（上有印鑑卡）及如原判決附表編號一所示本票影本一紙附卷可考。
又依證人即彰銀中港分行負責本件貸款徵信業務之張煌輝、負責本件貸款催收業務之
曾清耀，及證人謝金德所證，足證發票日為八十一年一月三十一日之本票，亦即第一
次開立之本票上，謝金德、林恆州及上訴人之署押、印文均分別係謝金德、林恆州及
上訴人本人親自所為。再由第一審法院檢附如原判決附表所示本票原本三紙、借據原
本二紙、申請書原本三紙、印鑑卡三張、授信約定書原本三張送請憲兵司令部刑事支
援中心鑑驗結果，有該中心八十六年六月三十日（八六）綱得字第０九三０六號鑑驗
通知書附卷可憑，足見如原判決附表所示三張本票上（亦即第一次借貸與其後二次展
期時所簽立本票）之林恆州及上訴人之署押、印文均分別係林恆州及上訴人本人所為
。如原判決附表編號二、三所示之本票上共同發票人謝金德部分係屬偽造，此與謝金
德於偵查時所指情節亦屬相符。再依證人林恆州於八十五年三月十四日檢察官訊問時
(八十五年度偵續字第三三號）證稱：「（你有向彰化銀行貸款二筆，其中一筆信用
貸款九十萬元的是否甲○○及謝金德擔保的？）是」「是甲○○為保證人，第一次保
我，我給他十萬元，第二次給他五萬元，第三次給他二萬元，是用現金支付的」「有
去（第一次辦貸款，保證人甲○○及謝金德有去）」「第二次、第三次我都要甲○○
去處理，甲○○說謝是他的朋友」「（呂芳川與你之關係？）是甲○○介紹給我之朋
友，因他與銀行較熟，但實際上帶我去辦的是甲○○，因為甲○○是專門介紹人向銀
行貸款而拿佣金的人」「當時我去辦續借的手續好了以後，甲○○說他會去處理的」
「（有關第二、三張本票你簽名蓋章是如何作的？）都是我去銀行辦手續的同時就有
答應蓋章，甲○○向我說他自己會去處理好，因為謝金德與我根本不認識」「當時甲
○○向我稱保證人要送些錢，但他拿回去有無分給他們我不知道」「（呂芳川有無向
你拿錢？）我第一次給呂芳川一萬二千元，是因為他帶我去貸款的，第二、三次也是
呂芳川帶我的，但我沒有給他代價」「呂芳川是有與我去，但是向我說會處理的是甲
○○，呂芳川沒有講任何話」「第一次我連一萬二千元計十一萬二千元給呂芳川，請
呂芳川轉交給甲○○」「（第二、三次你續借是何人向你說要這些錢的？）是甲○○
說的，說要續保要這二筆錢，否則他不談擔保，所以我才會給他錢」「（你去第二、
三次借款時，所簽之本票當時甲○○部分他有無簽名蓋章？）他有去，印章也是他蓋
的」等語，就原判決附表編號二、三所示本票係上訴人簽名蓋章一節核與上開鑑定結
果相符。呂芳川於同日偵查時亦供稱：「我於第一次確實有收到上開林恆州所指之酬
金」、「所有事實只有第一次我知道，第二、三次我不知道，但第二次我剛好去銀行
，有看到甲○○、林恒州去談續借的事」「（十萬元你是如何給甲○○？）當時甲○
○有欠我的錢，我向甲○○講說扣他所欠我的錢，所剩餘之錢就還給他」。再衡諸上
訴人於右開林恆州向彰銀中港分行借款時，包括第一次之三百十萬元不動產擔保借款
、五十萬元之副擔保借款及八十一年一月三十一日、八十一年七月三十一日、八十二
年一月二十九日之九十萬元信用借款部分，上訴人均為之作保，而於林恆州借款時所
簽發之借據中為連帶保證人，或所簽發之本票中為共同發票人，有上開借款時所提出
之借據影本二份、本票三張及上訴人與彰化商業銀行所簽定之授信約定書影本一份在
卷可憑。上訴人與林恆州間並無深交，依上開事證，上訴人於林恆州為向彰銀中港分
行貸款時，非但介紹與該銀行人員熟識之呂芳川認識外，又大力邀與林恆州不認識之
謝金德為林恆州第一次借款時作保證人，且自己於上開五次林恆州向彰銀中港分行貸
款時，均為連帶保證人或本票之共同發票人，足見上訴人介入之深，且願為林恆州負
擔清償借款以使林恆州順利貸得借款，是上開呂芳川及林恆州所稱上訴人有收取貸款
之佣金，應與事證相符。綜上所述各項證據，上開信用貸款九十萬元之二次續借手續
，均係林恆州委託上訴人辦理，上訴人復分別取得佣金五萬元及二萬元，衡情，上開
如原判決附表編號二、三本票上被偽造之謝金德署押及印文，當與上訴人有關，但因
上訴人並非以刻印為業亦無事證足認上訴人具有刻印之技術，自以認該偽刻之謝金德
印章係其委由不知情之刻印店人員所為最為可能（刻印店受託代刻印章為尋常之事，
無證據顯示其知情，自應認為係不知情），爰予認定之，是本件應堪認是上訴人於最
初信用貸款屆期時委由不知情之刻印人員偽刻謝金德之印章，再分別於二次續借前將
之蓋於系爭二紙本票上等證據資料，認定上訴人有如原判決事實欄所載共同連續意圖
供行使之用，而偽造有價證券犯行，因而撤銷第一審之判決，改判論處上訴人有期徒
刑一年八月︵緩刑四年︶，已於理由內詳細敘述其所憑之證據及認定之理由，並說明
上訴人所辯伊自己並未於上開林恆州向彰銀中港分行借款時作保，亦未拿取佣金，林
恆州於如原判決附表編號二、三之本票上所有之印文，係以呂芳川所偽造之印章所蓋
云云，不足採信。再本件與偽造本票相關之九十萬元貸款部分已清償完畢，且上訴人
於該二紙續借時所開立之本票上亦同為發票人，亦須擔負該筆貸款清償責任，則上訴
人所侵害之法益難謂重大，衡其犯罪出於上開原因，此部分所犯法重情輕，尚非不可
引起一般之同情，爰依刑法第五十九條之規定酌減其刑。已依據卷內資料詳予指駁、
說明，從形式上觀察，原判決並無違背法令情形存在。次查犯罪事實之認定及證據之
取捨，乃事實審法院之職權，且法院憑以認定犯罪事實之證據，並不以直接證據為限
，即綜合各種證據，本於推理作用，為其認定犯罪事實之基礎，如不違背經驗法則與
論理法則，即不得指為違法，而據為上訴第三審之理由。原判決綜合各種證據，認定
上訴人有上揭犯行，究竟違背如何之經驗法則或論理法則，上訴意旨，並未具體指明
，徒憑己見，就原判決已說明之事項或屬原審採證認事職權之適法行使，任意指摘有
理由不備、矛盾，採證違背證據法則之違法，且仍為單純事實之爭執，難謂為適法之
第三審上訴理由。次查原判決已就公訴人雖未就上訴人詐欺得利部分予以起訴，然此
部分與公訴人起訴之偽造有價證券罪部分，既有裁判上一罪之牽連關係，自為起訴效
力所及，得一併審究，於理由內詳加說明，並於審理時就該罪名之構成要件為實質之
調查，給予上訴人適當辯論之機會，有原審九十三年六月十五日審判筆錄在卷可按，
於上訴人之防禦權並無妨礙，上訴意旨，執以指摘，要難認係適法之第三審上訴理由
。再按刑事訴訟法第三百七十九條第十款所謂應調查之證據，係指該證據與待證事實
有重要關係，在客觀上應予以調查者而言。原審綜合前述各項事證資料認已足以證明
上訴人有本件犯行，並於判決中敘明因呂芳川、林恆州及謝金德均傳拘未到，無法取
得該等之人平常書寫之相關文字以供鑑定如原判決附表編號二、三本票上謝金德之筆
跡究為何人所為，但觀該二張本票原本，上訴人親自書寫之字體與謝金德部分之筆跡
尚非顯然相似，而上訴人又一再否認冒簽該二紙本票上謝金德之署押，自以上訴人係
委由第三人所為最為可能，爰予以認定之。又於本票上未經他人同意即簽寫該人之署
名，衡諸常情應無不知係偽簽之理，且此乃事關重大之事，上訴人衡情亦會與成年之
人為之，本件因無事證足認係何人所為，但應堪認定上開二紙本票上偽造之謝金德署
名，係上訴人分別於二次續借前委由知情之不詳姓名年籍之成年人所為。原審縱未送
鑑調查上訴意旨所稱系爭本票上「甲○○」「謝金德」等字跡與上訴人之筆跡是否相
符各情，亦不得指原審有應於審判期日調查之證據而未予調查之違法。再原判決並非
以呂芳川於台灣台中地方法院檢察署另案偵查案件之供述為唯一證據，是雖原判決將
呂芳川於該案係列於被告地位，誤載為證人，但於判決主旨並不生影響，亦不得執為
上訴第三審之理由。依前揭說明，其上訴違背法律上之程式，應予駁回。
據上論結，應依刑事訴訟法第三百九十五條前段，判決如主文。
中　　　華　　　民　　　國　　九十三　　年　　　九　　　月　　 三十 　　日
                              最高法院刑事第二庭
                                  審判長法官  洪　清　江
                                        法官  李　伯　道
                                        法官  邵　燕　玲
                                        法官  花　滿　堂
                                        法官  陳　世　雄
      右正本證明與原本無異
                                              書  記  官
中　　　華　　　民　　　國　　九十三　　年　　　十　　　月　　　六　　　日
                                                                        Ａ
